---
title: "occupancyOdonata"
author: "Gianandrea La Porta"
date: "2025-03-05"
format: 
  html:
    theme: cosmo
    code-fold: true
    code-fold-default: true
    toc: true
execute:
  warning: false
editor: visual
editor_options: 
  chunk_output_type: console
---

## Libraries

```{r libraries}
dir.create('input', showWarnings = FALSE)
#dir.create('output', showWarnings = FALSE)
#dir.create('plots', showWarnings = FALSE)
dir.create('R-script', showWarnings = FALSE)
library(rtrim)
library(pacman)
p_load(tidyverse,gt,skimr,ggpubr,
       rstatix,openxlsx,scales, patchwork)
theme_set(theme_bw(base_size = 14))
```

Campi del dataset di partenza filtrato per bioregione continentale:

```{r import data}
dfo <- read.xlsx('input/datasetSegnalazioni_R20251031.xlsx')
dfo <- dfo %>% rename_with(tolower)
dfo <- dfo %>% filter(date_year>1998, date_year<2026, code=='Continental')
dfo <- dfo %>% 
  rename(species=latin_taxon)
glimpse(dfo)
```

```{r nomiSpecie}
# rinominare specie
# dfo %>% distinct(species) %>% arrange() %>% pull()
dfo$species[dfo$species=='Sympetrum fonscolombei'] <- 'Sympetrum fonscolombii'
```

La serie dati va dal `r min(dfo$date_year)` al `r max(dfo$date_year)`.

## Sampling efforts

Percentuale di celle visitate ogni anno con almeno 1 segnalazione sul totale complessivo di celle calcolato considerando l'intero periodo `r min(dfo$date_year)`-`r max(dfo$date_year)`.

```{r 'sampling_effort'}
# totale celle
ncell <- dfo %>% 
  distinct(cellcode) %>% 
  count() %>% pull()

# celle monitorate x anno
cells <- dfo %>% 
  group_by(date_year) %>% 
  distinct(cellcode)

cells %>% 
  count(date_year) %>% 
  mutate(p=n/ncell) %>% 
  ggplot(aes(date_year,p))+
    geom_area(fill='forestgreen', alpha=0.6)+
  labs(y='no. cells\n', x='')+
  scale_y_continuous(labels = percent_format())
```

## Accumulation curves

```{r sites-species}
mat <- dfo %>%
  group_by(cellcode, species) %>%
  summarise(count = n(), .groups = "drop") %>%
  pivot_wider(names_from = species, 
              values_from = count, 
              values_fill = 0) %>%
  column_to_rownames("cellcode")
mat_num <- as.matrix(mat)

# Curva di accumulazione usando i conteggi (abbondanza)
library(vegan)
accum <- specaccum(mat_num, method = "random")

# Plot
plot(accum, 
     xlab = "Sites", 
     ylab = "No. of species")
```

### Accumulation by year (groups of 5 years)

```{r accumulation_year}
# Funzione per creare la matrice sito × specie per un anno
make_matrix <- function(df_year) {
  df_year %>%
    group_by(cellcode, species) %>%
    summarise(count = n(), .groups = "drop") %>%  # conteggio osservazioni
    pivot_wider(names_from = species, values_from = count, values_fill = 0) %>%
    column_to_rownames("cellcode") %>%
    as.matrix()
}

# Lista degli anni
dfo <- dfo %>%
  mutate(year_group = paste0(floor(date_year / 5) * 5, 
                             "-", floor(date_year / 5) * 5 + 4))
dfo$year_group[dfo$year_group == "2020-2024"] <- "2020-2025"
dfo$year_group[dfo$year_group == "2025-2029"] <- "2020-2025"
  

# Funzione per creare matrice sito × specie con conteggi
make_matrix <- function(df_group) {
  df_group %>%
    group_by(cellcode, species) %>%
    summarise(count = n(), .groups = "drop") %>%
    pivot_wider(names_from = species, values_from = count, values_fill = 0) %>%
    column_to_rownames("cellcode") %>%
    as.matrix()
}

# Lista dei gruppi
groups <- sort(unique(dfo$year_group))
accum_list <- list()

for (grp in groups) {
  mat_num <- make_matrix(dfo %>% filter(year_group == grp))
  accum_list[[grp]] <- specaccum(mat_num, method = "random")
}

# Preparare dati per ggplot
plot_data <- bind_rows(lapply(names(accum_list), function(grp) {
  data.frame(
    sites = accum_list[[grp]]$sites,
    species = accum_list[[grp]]$richness,
    se = accum_list[[grp]]$sd,
    year_group = grp
  )
}), .id = NULL)

# Plot con ggplot
ggplot(plot_data, aes(x = sites, 
                      y = species, 
                      color = factor(year_group))) +
  geom_line(size = 1) +
  geom_ribbon(aes(ymin = species - se, 
                  ymax = species + se, 
                  fill = factor(year_group)),
              alpha = 0.2, color = NA) +
  labs(x = "\nNo. cells", y = "No. of species\n",
       color = "Years", fill = "Years",
       title = "")+
  theme(legend.position = 'top', 
        legend.direction = 'horizontal')
```

Extrapolated Species Richness in a Species Pool

```{r extrapolated_richness}
pool <- poolaccum(mat_num)
#summary(pool, display = "chao")
plot(pool)
```

## Linear trends

Plot del numero di celle in cui la specie è stata osservata nel corso degli anni. Il dato non tiene conto dello sforzo di ricerca.

```{r linear_trend, fig.height=5, fig.width=7}
# Numero di siti per specie e anno
species_sites <- dfo %>%
  group_by(species, date_year) %>%
  summarise(n_sites = n_distinct(cellcode), .groups = "drop")

listaSpecie <- dfo %>% distinct(species) %>% pull()
sp <- listaSpecie[1]

odoTrend <- function(sp) {
  species_sites %>% 
    filter(species==sp) %>% 
    ggplot(aes(x = date_year, y = n_sites)) +
    geom_smooth(method='lm',col='forestgreen')+
    stat_regline_equation()+
    geom_line(size = 1) +
    geom_point() +
    labs(x = "", 
         y = "No. sites",
         title = sp)+
    theme(plot.title = element_text(face = 'italic'))
  #filename <- paste0("trend/lm_", gsub(" ", "_", sp), ".pdf")
  #ggsave(filename, width = 7, height = 5)
}

lapply(listaSpecie, odoTrend)

library(broom)
# Regressione lineare per tutte le specie
species_trends <- species_sites %>%
  group_by(species) %>%
  do(tidy(lm(n_sites ~ date_year, data = .)))

# Seleziona solo le righe relative a date_year e con pendenza negativa
negative_trends <- species_trends %>%
  filter(term == "date_year", estimate < 0) %>%
  select(species, estimate, std.error, statistic, p.value)

negative_trends
```

## Sampling effort

Per tenere conto anche del differente sforzo di copertura delle celle del territorio nel corso degli anni, il modello lm è stato modificato in glm con una correzione derivante dall'utilizzo di un offset pari al log(n_sites_censiti) per ciascun anno. Il modello normalizza i conteggi per lo sforzo, così che la pendenza stimata per `date_year` rifletta la vera tendenza di espansione o contrazione e non solo la variazione derivante dal differnte sforzo di campionamento.

```{r glm_offset}
# n_sites occupati da ciascuna specie per anno
species_sites <- dfo %>%
  group_by(species, date_year) %>%
  summarise(n_sites = n_distinct(cellcode), .groups = "drop")

# n_sites monitorati per anno
effort_df <- dfo %>% 
  group_by(date_year) %>%
  distinct(cellcode) %>% 
  count(date_year, name = 'n_sites_censiti')

species_sites <- species_sites %>%
  left_join(effort_df, by = "date_year")

results <- species_sites %>%
  group_by(species) %>%
  do({
    mod <- glm(n_sites ~ date_year, family = quasipoisson,
               offset = log(n_sites_censiti), data = .)
    tidy(mod)  # restituisce coefficienti, SE, p-value
  }) %>%
  ungroup()

species_trends <- results %>%
  filter(term == "date_year") %>%
  mutate(trend = case_when(
    estimate > 0 ~ "increase",
    estimate < 0 ~ "decrease",
    TRUE ~ "stable"
  ))
```

Le specie che mostrano trend negativi significativi sono:

```{r negative-trends}
# Seleziona solo le righe con pendenza negativa
negative_trends <- species_trends %>%
  filter(term == "date_year", estimate < 0, p.value<0.05) %>%
  select(species, estimate, std.error, statistic, p.value, trend)

print(negative_trends, n = 20)
```

Grafico dei trend significativi

```{r trends, fig.height=12, fig.width=7}
# Grafico a barre con specie ordinate per stima significativa
# Le altre specie sono stabili
species_trends %>% 
  filter(!is.na(estimate), p.value<0.05) %>% 
  ggplot(aes(x = reorder(species, estimate), 
             y = estimate, fill = trend)) +
  geom_col() +
  coord_flip() +  # barre orizzontali per leggibilità
  labs(
    x = "",
    y = "glm slope",
    fill = "Trend",
    title = ""
  ) +
  scale_fill_manual(values = c("increase" = "forestgreen",
                               "stable" = "gray70",
                               "decrease" = "red"))+
  theme(legend.position = 'top',
        axis.text.y = element_text(face='italic'))
```

Modello glm(family=quasipoisson) per la stima del numero di celle attese per ciascun anno e analisi degli scarti. I punti rappresentano i valori osservati.

```{r glm_pred, fig.width=12, fig.height=5}
# Generare valori predetti per ciascuna specie
# single species
sp_tmp <- species_sites %>% 
  dplyr::filter(species==listaSpecie[2])
# mod1 <- glm.nb(n_sites ~ date_year + offset(log(n_sites_censiti)), 
#                      data = sp_tmp)  
mod2 <- glm(n_sites ~ date_year, family = poisson,
                offset = log(n_sites_censiti), data = sp_tmp)
mod3 <- glm(n_sites ~ date_year, family = quasipoisson,
                offset = log(n_sites_censiti), data = sp_tmp)
#mod2;mod3

predicted_sites <- species_sites %>%
  drop_na(n_sites, n_sites_censiti, date_year) %>% 
  group_by(species) %>%
  do({
    mod <- glm(n_sites ~ date_year, family = quasipoisson,
                offset = log(n_sites_censiti), data = .)
    data.frame(date_year = .$date_year,
               pred = predict(mod, type = "response"))
  }) %>%
  ungroup()

predicted_sites <- predicted_sites%>% 
    left_join(species_sites)

# Grafici aree-linee per specie
odoTrendE <- function(sp) {
P <- predicted_sites %>% 
    filter(species == sp) %>%
    mutate(res=n_sites-pred) %>% 
    ggplot(aes(x = date_year, y = pred)) +
    geom_area(fill = 'forestgreen', alpha = 0.7)+
    geom_segment(
      aes(x = date_year, xend = date_year, y = n_sites, yend = pred),
      linetype = "dashed", col='forestgreen'
    ) +
    geom_point(aes(y = n_sites), size = 2) +
    labs(x = "", y = "No. sites", title = sp) +
    theme(plot.title = element_text(face = 'italic'))
R <- predicted_sites %>% 
    filter(species == sp) %>%
    mutate(res=n_sites-pred) %>% 
    ggplot(aes(x = date_year, y = res)) +
    geom_smooth(col='black')+
    geom_line(col = 'forestgreen', size=1.5)+
    labs(x = "", title = "Residuals", y='') +
    theme(plot.title = element_text(face = 'italic')) 
  P + R
  # filename <- paste0("trend/glm_", gsub(" ", "_", sp), ".pdf")
  # ggsave(filename, width = 13, height = 5)
}
# odoTrendE('Aeshna affinis')
# odoTrendE('Trithemis annulata')

lapply(listaSpecie, odoTrendE)
```

## Uso di TRIM

Applicazione della funzione TRIM senza correzioni. La serie temporale di molte specie non può essere elaborata per dati insufficienti. Il dato utilizzato per la modellistica è il numero di occorrenze per cella per ciascun anno.

```{r TRIM}
odoTrim <- function(nomeSpecie) {
  message("▶ Processing: ", nomeSpecie)
  # Filter data for the species
  df.test <- dfo %>% 
    filter(species == nomeSpecie) %>% 
    group_by(date_year, cellcode) %>% 
    count(name = "count")
  # Check: at least 3 years
  if (n_distinct(df.test$date_year) < 3) {
    message("⚠️   Not enough years for ", nomeSpecie, " — skipped")
    return(NULL)
  }
  # Check: at least 3 sites
  if (n_distinct(df.test$cellcode) < 3) {
    message("⚠️   Not enough sites for ", nomeSpecie, " — skipped")
    return(NULL)
  }
  # Try to fit TRIM
  res <- tryCatch({
    m3 <- trim(count ~ cellcode + date_year, data = df.test, model = 3)
    out <- overall(m3)
    out$slope$species=nomeSpecie
    # Filename
    filename <- paste0("trim/trim_", gsub(" ", "_", nomeSpecie), ".pdf")
    # Save PDF
    #pdf(filename, width = 7, height = 5)
      plot(overall(m3), main = paste0(nomeSpecie,' - ',overall(m3)$slope$meaning))
    #dev.off()
    message("✅   Completed: ", nomeSpecie)
    return(out)
  }, error = function(e) {
    message("❌   FAILED for ", nomeSpecie, ": ", e$message)
    return(NULL)
  })
  return(res)
}

# # test su singole specie
# odoTrim("Aeshna affinis")
# odoTrim(listaSpecie[77])
results <- lapply(listaSpecie, odoTrim)
```

```{r trim_tab}
# Tabella con tutte le specie e relativi plot
results_df <- do.call(bind_rows, lapply(results, function(x) x$slope))
gt(results_df)%>%
  fmt_number(
    columns = where(is.numeric),
    decimals = 2
  )
#write.csv(results_df,'trim/trimResults.csv')
```

## Modelli di occupancy

```{r}
df.occu <- dfo %>% 
  select(date_year,species,cellcode) %>% as_tibble() %>% 
    count(cellcode,species,date_year, name = 'n_occurrences')

df_occ <- df.occu %>%
  mutate(presence = ifelse(n_occurrences > 0, 1, 0)) %>%
  complete(cellcode, species, date_year, 
           fill = list(n_occurrences = 0, presence = 0))
```

```{r}
# filtro delle specie con meno di 50 records totali
# cfr. (Rapacciuolo et al. 2017)

listaSpecie <- df_occ %>% 
  group_by(species) %>% 
  summarise(ntot=sum(n_occurrences)) %>% 
  filter(ntot>=50) %>% 
  distinct(species) %>% pull()

df_occ50 <- df_occ %>% 
  filter(species %in% listaSpecie)
```

## unmarked

Il modello utilizzato `occu(~effort ~1, data = umf)` considera una p in funzione dell'effort e una ψ costante (che però varia di anno in anno nella stima annuale).

```{r unmarked}
library(unmarked)
years <- 1999:2025
nomeSp <- 'Aeshna affinis'

effort_vec <- effort_df %>% 
  dplyr::select(n_sites_censiti) %>% pull()

occProb <- function(nomeSp) {
  #print(nomeSp)
  df_sp <- df_occ50 %>% 
  filter(species==nomeSp) %>% 
  select(-n_occurrences,-species)

detection_matrix <- df_sp %>%
  pivot_wider(names_from = date_year, 
              values_from = presence, 
              values_fill = 0) %>%
  arrange(cellcode)
# Conversione in oggetto umf
y <- as.matrix(detection_matrix[,-1])
effort_matrix <- matrix(rep(effort_vec, 
                            each = nrow(y)), 
                        nrow = nrow(y))
rownames(y) <- detection_matrix$cellcode
umf <- unmarkedFrameOccu(y = y, obsCovs = list(effort = effort_matrix))

fm <- occu(~effort ~1, data = umf)
#summary(fm)

pred_list <- lapply(seq_len(ncol(y)), function(i) {
  tryCatch({
    umf_i <- unmarkedFrameOccu(
      y = as.matrix(y[, i]),
      obsCovs = list(effort = as.matrix(effort_matrix[, i]))
    )
    fm_i <- occu(~effort ~1, data = umf_i)
    bt <- backTransform(fm_i, type = "state")
    data.frame(
      species = nomeSp,
      year = years[i],
      estimate = bt@estimate,
      lower = confint(bt)[1],
      upper = confint(bt)[2]
    )
  },
  error = function(e) {
    message(nomeSp, " nell’anno ", years[i], ": ", e$message)
    data.frame(
      species = nomeSp,
      year = years[i],
      estimate = NA,
      lower = NA,
      upper = NA
    )
  })
})

pred_df <- do.call(rbind, pred_list)
return(data = pred_df)
}

# listaSpecie
# occProb("Sympecma paedisca")
results <- map(listaSpecie, occProb)
all_species_df <- bind_rows(results) %>% select(-lower, -upper)
```

```{r unmarked_trend}
results <- all_species_df %>%
  group_by(species) %>%
  do({
    mod <- glm(estimate ~ year, 
               family = quasipoisson,
               data = .)
    tidy(mod)  # restituisce coefficienti, SE, p-value
  }) %>%
  ungroup()

species_trends <- results %>%
  filter(term == "year") %>%
  mutate(trend = case_when(
    estimate > 0 ~ "increase",
    estimate < 0 ~ "decrease",
    TRUE ~ "stable"
  ))
```

```{r unmarked_plot}
all_species_df <- all_species_df %>%
  mutate(year_group = paste0(floor(year / 5) * 5, 
                             "-", floor(year / 5) * 5 + 4))
all_species_df$year_group[all_species_df$year_group == "2020-2024"] <- "2020-2025"
all_species_df$year_group[all_species_df$year_group == "2025-2029"] <- "2020-2025"

occu.plot <- function(nomeSp){

plot1 <- all_species_df %>% 
  filter(species==nomeSp) %>% 
  ggplot(aes(year, estimate)) +
  geom_smooth(col='black', se=F)+
  geom_point(size = 4, color = "forestgreen") +
  # geom_ribbon(aes(ymin = lower, ymax = upper), 
  #              alpha = 0.2, fill = "forestgreen") +
  labs(
    x = "\nYear",
    y = "Occupancy probability (ψ)\n",
    title = nomeSp
    ) +
  ylim(0,1)+
  theme_minimal(base_size = 13)+
  theme(plot.title = element_text(face = 'italic'))

plot5 <- all_species_df %>% 
  filter(species==nomeSp) %>% 
  group_by(year_group) %>% 
  summarise(mean.est=mean(estimate),
            dev.est=sd(estimate),
            lower=mean.est-dev.est,
            upper=mean.est+dev.est) %>% 
  mutate(year=c(1999,2004,2009,2014,2019,2025)) %>% 
  ggplot(aes(year, mean.est)) +
  geom_smooth(col='black')+
  geom_point(size = 4, color = "forestgreen") +
  # geom_ribbon(aes(ymin = lower, ymax = upper), 
  #              alpha = 0.2, fill = "forestgreen") +
  labs(
    x = "\nYear"
    ) +
  ylim(0,1)+
  theme_minimal(base_size = 13)+
  theme(plot.title = element_text(face = 'italic'))
  
plot1+plot5
}
#occu.plot(nomeSp)
map(listaSpecie,occu.plot)
```