---
title: "occupancyOdonata10k"
author: "Gianandrea La Porta"
date: "2025-02-07"
format: 
  html:
    theme: cosmo
    code-fold: true
    code-fold-default: true
    toc: true
execute:
  warning: false
  message: false
  echo: fenced
editor: source
editor_options:
  chunk_output_type: console
---

## Libraries

```{r libraries}
dir.create('input', showWarnings = FALSE)
#dir.create('output', showWarnings = FALSE)
#dir.create('plots', showWarnings = FALSE)
dir.create('R-script', showWarnings = FALSE)
library(rtrim)
library(pacman)
p_load(tidyverse, gt, skimr, ggpubr, rstatix, openxlsx, scales, patchwork)
theme_set(theme_bw(base_size = 14))
```

Campi del dataset di partenza filtrato per cellcode (grid 10km):

```{r import data}
year_start <- 2004

#dfo <- read.xlsx('input/datasetSegnalazioni_R20251106.xlsx')
dfo <- read_csv('input/datasetSegnalazioni_R20251106.csv')
dfo <- dfo |>
  rename_with(tolower) |>
  filter(date_year >= year_start) |>
  mutate(total_count = ifelse(is.na(total_count), 1, total_count))
dim(dfo)

dfo0 <- dfo |>
  filter(
    date_year < 2026,
    total_count == 0,
    code == 'Continental',
    !is.na(cellcode)
  )
table(dfo0$latin_taxon)
dim(dfo0)

dfo <- dfo |>
  filter(
    date_year < 2026,
    total_count != 0,
    code == 'Continental',
    !is.na(cellcode)
  )
dfo <- dfo |>
  rename(species = latin_taxon)
glimpse(dfo) #View(dfo)

dfo <- dfo |>
  select(date_year, species, cellcode, cellcode20, tin_1)

# iNaturalist
iNat <- read_csv('input/iNaturalist_20241123.csv')
iNat <- iNat |>
  select(
    date_year = DATE_YEAR,
    species = scientific_name,
    cellcode,
    cellcode20,
    tin_1 = TIN_11
  )

dfo <- rbind(dfo, iNat)
```

```{r nomiSpecie}
# rinominare specie
# dfo |> distinct(species) |> arrange() |> pull()
dfo$species[dfo$species == 'Sympetrum fonscolombei'] <- 'Sympetrum fonscolombii'
dfo$species[
  dfo$species == 'Calopteryx splendens caprai'
] <- 'Calopteryx splendens'
dfo$species[
  dfo$species == 'Calopteryx splendens splendens'
] <- 'Calopteryx splendens'
dfo$species[dfo$species == 'Calopteryx virgo padana'] <- 'Calopteryx virgo'
dfo$species[
  dfo$species == 'Calopteryx virgo meridionalis'
] <- 'Calopteryx virgo'
dfo$species[dfo$species == 'Calopteryx virgo virgo'] <- 'Calopteryx virgo'
dfo$species[dfo$species == 'Gomphus flavipes'] <- 'Stylurus flavipes'
dfo$species[dfo$species == 'Lestes viridis'] <- 'Chalcolestes viridis'
dfo$species[dfo$species == 'Lestes virens vestalis'] <- 'Lestes virens'
dfo$species[
  dfo$species == 'Onychogomphus forcipatus unguiculatus'
] <- 'Onychogomphus forcipatus'
dfo$species[
  dfo$species == 'Onychogomphus forcipatus forcipatus'
] <- 'Onychogomphus forcipatus'
dfo$species[dfo$species == 'Oxygastra curtisi'] <- 'Oxygastra curtisii'
dfo$species[
  dfo$species == 'Cordulegaster bidentata bidentata'
] <- 'Cordulegaster bidentata'
dfo$species[
  dfo$species == 'Orthetrum coerulescens coerulescens'
] <- 'Orthetrum coerulescens'

dfo <- dfo |> filter(!str_detect(species, "sp\\.$|sp\\s|sp$"))
dfo <- dfo |> filter(species != 'No odonata')

dfo |>
  filter(species == 'Selysiothemis nigra') |>
  count(species) |>
  arrange(desc(n))

dim(dfo)
```

La serie dati va dal `r min(dfo$date_year)` al `r max(dfo$date_year)`.

## Sampling efforts

Percentuale di celle visitate ogni anno con almeno 1 segnalazione sul totale complessivo di celle calcolato considerando l'intero periodo `r min(dfo$date_year)`-`r max(dfo$date_year)`.

```{r 'sampling_effort'}
# totale celle
ncell <- dfo |>
  distinct(cellcode) |>
  count() |>
  pull()

# celle monitorate x anno
cells <- dfo |>
  group_by(date_year) |>
  distinct(cellcode)

cells |>
  count(date_year) |>
  mutate(p = n / ncell) |>
  ggplot(aes(date_year, p)) +
  geom_area(fill = 'forestgreen', alpha = 0.6) +
  labs(y = 'no. cells\n', x = '') +
  scale_y_continuous(labels = percent_format())
```

## Accumulation curves

```{r sites-species}
mat <- dfo |>
  group_by(cellcode, species) |>
  summarise(count = n(), .groups = "drop") |>
  pivot_wider(names_from = species, values_from = count, values_fill = 0) |>
  mutate(cellcode = paste0('cellcode', cellcode)) |>
  column_to_rownames('cellcode')
mat_num <- as.matrix(mat)

# Curva di accumulazione usando i conteggi (abbondanza)
library(vegan)
accum <- specaccum(mat_num, method = "random")

# Plot
plot(accum, xlab = "Sites", ylab = "No. of species")
```

### Accumulation by year (groups of 5 years)

```{r accumulation_year}
# Funzione per creare la matrice sito × specie per un anno
make_matrix <- function(df_year) {
  df_year |>
    group_by(cellcode, species) |>
    summarise(count = n(), .groups = "drop") |> # conteggio osservazioni
    pivot_wider(names_from = species, values_from = count, values_fill = 0) |>
    column_to_rownames("cellcode") |>
    as.matrix()
}

# Lista degli anni
dfo <- dfo |>
  mutate(
    year_group = paste0(
      floor(date_year / 5) * 5,
      "-",
      floor(date_year / 5) * 5 + 4
    )
  )
dfo$year_group[dfo$year_group == "2020-2024"] <- "2020-2025"
dfo$year_group[dfo$year_group == "2025-2029"] <- "2020-2025"


# Funzione per creare matrice sito × specie con conteggi
make_matrix <- function(df_group) {
  df_group |>
    group_by(cellcode, species) |>
    summarise(count = n(), .groups = "drop") |>
    pivot_wider(names_from = species, values_from = count, values_fill = 0) |>
    mutate(cellcode = paste0('cellcode', cellcode)) |>
    column_to_rownames("cellcode") |>
    as.matrix()
}

# Lista dei gruppi
groups <- sort(unique(dfo$year_group))
accum_list <- list()

for (grp in groups) {
  mat_num <- make_matrix(dfo |> filter(year_group == grp))
  accum_list[[grp]] <- specaccum(mat_num, method = "random")
}

# Preparare dati per ggplot
plot_data <- bind_rows(
  lapply(names(accum_list), function(grp) {
    data.frame(
      sites = accum_list[[grp]]$sites,
      species = accum_list[[grp]]$richness,
      se = accum_list[[grp]]$sd,
      year_group = grp
    )
  }),
  .id = NULL
)

# Plot con ggplot
ggplot(plot_data, aes(x = sites, y = species, color = factor(year_group))) +
  geom_line(linewidth = 1) +
  geom_ribbon(
    aes(ymin = species - se, ymax = species + se, fill = factor(year_group)),
    alpha = 0.2,
    color = NA
  ) +
  labs(
    x = "\nNo. cells",
    y = "No. of species\n",
    color = "Years",
    fill = "Years",
    title = ""
  ) +
  theme(legend.position = 'top', legend.direction = 'horizontal')
```

Extrapolated Species Richness in a Species Pool

```{r extrapolated_richness}
pool <- poolaccum(mat_num)
#summary(pool, display = "chao")
plot(pool)
```

```{r norare}
# eliminazione dall'analisi delle specie con meno di 50 occorrenze totali.
listaSpecie <- dfo |>
  count(species) |>
  filter(n > 50) |>
  pull(species)

specieEscluse <- dfo |>
  count(species) |>
  filter(n <= 50) |>
  pull(species)

dfo <- dfo |>
  filter(species %in% listaSpecie)
```

## Linear trends

Plot del numero di celle in cui la specie è stata osservata nel corso degli anni. Il dato non tiene conto dello sforzo di ricerca.

```{r linear_trend, fig.height=5, fig.width=7}

# Numero di siti per specie e anno
species_sites <- dfo |>
  group_by(species, date_year) |>
  summarise(n_sites = n_distinct(cellcode), .groups = "drop")

sp <- listaSpecie[1]

odoTrend <- function(sp) {
  species_sites |>
    filter(species == sp) |>
    ggplot(aes(x = date_year, y = n_sites)) +
    geom_smooth(method = 'lm', col = 'forestgreen') +
    stat_regline_equation() +
    geom_line(linewidth = 1) +
    geom_point() +
    labs(x = "", y = "No. sites", title = sp) +
    theme(plot.title = element_text(face = 'italic'))
  #filename <- paste0("trend/lm_", gsub(" ", "_", sp), ".pdf")
  #ggsave(filename, width = 7, height = 5)
}

#lapply(listaSpecie, odoTrend)

library(broom)
# Regressione lineare per tutte le specie
species_trends <- species_sites |>
  group_by(species) |>
  do(tidy(lm(n_sites ~ date_year, data = .)))

# Seleziona solo le righe relative a date_year e con pendenza negativa
negative_trends <- species_trends |>
  filter(term == "date_year", estimate < 0) |>
  select(species, estimate, std.error, statistic, p.value)

negative_trends
```

## Sampling effort

Per tenere conto anche del differente sforzo di copertura delle celle del territorio nel corso degli anni, il modello lm è stato modificato in glm con una correzione derivante dall'utilizzo di un offset pari al log(tot_occurrences) per ciascun anno. Il modello normalizza i conteggi per lo sforzo, così che la pendenza stimata per `date_year` rifletta la vera tendenza di espansione o contrazione e non solo la variazione derivante dal differente sforzo di campionamento.

```{r glm_offset}
#| eval: true
#| include: true

# 1. PREPARAZIONE DATI
all_cells <- sort(unique(dfo$cellcode))
all_years <- sort(unique(dfo$date_year))

# Matrice dello sforzo
effort_df <- dfo %>%
  count(cellcode, date_year, name = 'tot_occurrences') %>%
  complete(
    cellcode = all_cells,
    date_year = all_years,
    fill = list(tot_occurrences = 0)
  )
# specie test
# nomeSp <- listaSpecie[1]

glmSpecies <- function(nomeSp) {
  y_df <- dfo %>%
    filter(species == nomeSp) %>%
    count(cellcode, date_year, name = 'n_occurrences') %>%
    complete(
      # includi anche le celle mai occupate dalla specie
      cellcode = all_cells,
      date_year = all_years,
      fill = list(n_occurrences = 0)
    ) %>%
    mutate(detection = ifelse(n_occurrences > 0, 1, 0))

  species_sites <- merge(y_df, effort_df)

  model_offset <- glm(
    detection ~ date_year + offset(log(tot_occurrences + 1)),
    family = binomial,
    data = species_sites
  )

  sp_results <- tidy(model_offset)
  sp_results$species = nomeSp
  return(sp_results)
}

#glmSpecies(listaSpecie[5])
results <- map(listaSpecie, glmSpecies) |> list_rbind()

species_trends <- results |>
  filter(term == "date_year") |>
  mutate(
    trend = case_when(
      estimate > 0 ~ "increase",
      estimate < 0 ~ "decrease",
      TRUE ~ "stable"
    )
  )
```

Le specie che mostrano trend negativi significativi nei loro range sono:

```{r negative-trends}

# Seleziona solo le righe con pendenza negativa
negative_trends <- species_trends |>
  filter(term == "date_year", estimate < 0, p.value < 0.05) |>
  select(species, estimate, std.error, statistic, p.value, trend)

print(negative_trends, n = 20)
```

Grafico dei trend significativi

```{r trends, fig.height=12, fig.width=7}
# Grafico a barre con specie ordinate per stima significativa
# Le altre specie sono stabili
species_trends |>
  filter(!is.na(estimate), p.value < 0.05) |>
  ggplot(aes(x = reorder(species, estimate), y = estimate, fill = trend)) +
  geom_col() +
  coord_flip() + # barre orizzontali per leggibilità
  labs(
    x = "",
    y = "glm slope",
    fill = "Trend",
    title = ""
  ) +
  scale_fill_manual(
    values = c(
      "increase" = "forestgreen",
      "stable" = "gray70",
      "decrease" = "red"
    )
  ) +
  theme(legend.position = 'top', axis.text.y = element_text(face = 'italic'))
```

## Modello unmarked

Il modello utilizzato è del tipo Dynamic occupancy models [colext](https://cran.r-project.org/web/packages/unmarked/vignettes/colext.html). La formula impiegata è `colext(~1, ~year, ~year, ~effort, umf` e considera una p in funzione dell'effort e una ψ (probabilità di occupazione), gamma (probabilità di colonizzazione - in blu), epsilon (probabilità di estinzione in rosso) costanti.

```{r}
#| label: unmarked
#| eval: true
#| include: true
library(unmarked)

listaSpecie <- dfo |>
  count(species) |>
  filter(n >= 50) |>
  pull(species)

nomeSp <- listaSpecie[1]
dfo$cellcodeX <- dfo$cellcode

# 1. PREPARAZIONE DATI
all_cells <- sort(unique(dfo$cellcodeX))
all_years <- sort(unique(dfo$date_year))

# matrice di campionamento
effort_matrix <- dfo |>
  count(cellcodeX, date_year, name = 'tot_occurrences') |>
  complete(
    cellcodeX = all_cells,
    date_year = all_years,
    fill = list(tot_occurrences = NA)
  ) |>
  pivot_wider(
    id_cols = cellcodeX,
    names_from = date_year,
    values_from = tot_occurrences
  ) |>
  column_to_rownames("cellcodeX") |>
  as.matrix()

source('R-script/occuProb.R')

# listaSpecie
# occuProb("Sympetrum depressiusculum")
# occuProb("Trithemis annulata")
# occuProb('Aeshna isoceles')
# occuProb("Libellula depressa")
# occuProb("Oxygastra curtisii")
# resultsUnmarked <- map(listaSpecie, occuProb)
```

## Modello Bayesiano

```{r}
# label: bayesian
#| message: false
#| warning: false
# https://www.youtube.com/watch?v=kmMZpG4jK4k&t=192s

library(nimble)
library(coda)

# source('R-Script/baseDati.R')
# nomeSp = 'Trithemis annulata'

# 1. PREPARAZIONE DATI COMUNI
all_cells <- sort(unique(dfo$cellcode))
all_years <- sort(unique(dfo$date_year))

# Matrice dello sforzo
effort_matrix <- dfo %>%
  count(cellcode, date_year, name = 'tot_occurrences') %>%
  complete(
    cellcode = all_cells,
    date_year = all_years,
    fill = list(tot_occurrences = NA)
  ) %>%
  pivot_wider(
    id_cols = cellcode,
    names_from = date_year,
    values_from = tot_occurrences
  ) %>%
  column_to_rownames("cellcode") %>%
  as.matrix()

dfo$cellcodeX <- dfo$cellcode
source('R-script/odoBayes.r')

# odoBayes('Sympetrum depressiusculum', '10')
# odoBayes('Trithemis annulata','10')
# odoBayes('Aeshna isoceles','90')
# odoBayes("Libellula depressa",'50')
# odoBayes("Sympetrum sanguineum")
# odoBayes("Ophiogomphus cecilia")
# resultsBayes <- map(listaSpecie, odoBayes)
```
