---
title: "occupancyOdonata20k"
author: "Gianandrea La Porta"
date: "2025-01-13"
format: 
  html:
    theme: cosmo
    code-fold: true
    code-fold-default: true
    toc: true
execute:
  warning: false
  echo: fenced
editor: source
editor_options: 
  chunk_output_type: console
---

## Libraries

```{r libraries}
dir.create('input', showWarnings = FALSE)
#dir.create('output', showWarnings = FALSE)
#dir.create('plots', showWarnings = FALSE)
dir.create('R-script', showWarnings = FALSE)
library(rtrim)
library(pacman)
p_load(tidyverse, gt, skimr, ggpubr, rstatix, openxlsx, scales, patchwork)
theme_set(theme_bw(base_size = 14))
```

Campi del dataset di partenza filtrato per cellcode2020 (grid 20km):

```{r import data}
year_start <- 2005

dfo <- read.xlsx('input/datasetSegnalazioni_R20251106.xlsx')
dfo <- dfo |> rename_with(tolower)
dfo <- dfo |>
  filter(
    date_year >= year_start,
    date_year < 2026,
    code == 'Continental',
    !is.na(cellcode20)
  )
dfo <- dfo |>
  rename(species = latin_taxon)
glimpse(dfo) #View(dfo)
```

```{r nomiSpecie}
# rinominare specie
# dfo |> distinct(species) |> arrange() |> pull()
dfo$species[dfo$species == 'Sympetrum fonscolombei'] <- 'Sympetrum fonscolombii'
dfo$species[
  dfo$species == 'Calopteryx splendens caprai'
] <- 'Calopteryx splendens'
dfo$species[
  dfo$species == 'Calopteryx splendens splendens'
] <- 'Calopteryx splendens'
dfo$species[dfo$species == 'Calopteryx virgo padana'] <- 'Calopteryx virgo'
dfo$species[
  dfo$species == 'Calopteryx virgo meridionalis'
] <- 'Calopteryx virgo'
dfo$species[dfo$species == 'Calopteryx virgo virgo'] <- 'Calopteryx virgo'
dfo$species[dfo$species == 'Gomphus flavipes'] <- 'Stylurus flavipes'
dfo$species[dfo$species == 'Lestes virens vestalis'] <- 'Lestes virens'
dfo$species[
  dfo$species == 'Onychogomphus forcipatus unguiculatus'
] <- 'Onychogomphus forcipatus'
dfo$species[
  dfo$species == 'Onychogomphus forcipatus forcipatus'
] <- 'Onychogomphus forcipatus'
dfo$species[dfo$species == 'Oxygastra curtisi'] <- 'Oxygastra curtisii'
dfo$species[
  dfo$species == 'Cordulegaster bidentata bidentata'
] <- 'Cordulegaster bidentata'
dfo$species[
  dfo$species == 'Orthetrum coerulescens coerulescens'
] <- 'Orthetrum coerulescens'

dfo <- dfo |> filter(!str_detect(species, "sp\\.$|sp\\s|sp$"))
dfo <- dfo |> filter(species != 'No odonata')
```

La serie dati va dal `r min(dfo$date_year)` al `r max(dfo$date_year)`.

## Sampling efforts

Percentuale di celle visitate ogni anno con almeno 1 segnalazione sul totale complessivo di celle calcolato considerando l'intero periodo `r min(dfo$date_year)`-`r max(dfo$date_year)`.

```{r 'sampling_effort'}
# totale celle
ncell <- dfo |>
  distinct(cellcode20) |>
  count() |>
  pull()


# celle monitorate x anno
cells <- dfo |>
  group_by(date_year) |>
  distinct(cellcode20)

cells |>
  count(date_year) |>
  mutate(p = n / ncell) |>
  ggplot(aes(date_year, p)) +
  geom_area(fill = 'forestgreen', alpha = 0.6) +
  labs(y = 'no. cells\n', x = '') +
  scale_y_continuous(labels = percent_format())
```

## Accumulation curves

```{r sites-species}
mat <- dfo |>
  group_by(cellcode20, species) |>
  summarise(count = n(), .groups = "drop") |>
  pivot_wider(names_from = species, values_from = count, values_fill = 0) |>
  mutate(cellcode20 = paste0('cellcode', cellcode20)) |>
  column_to_rownames('cellcode20')
mat_num <- as.matrix(mat)

# Curva di accumulazione usando i conteggi (abbondanza)
library(vegan)
accum <- specaccum(mat_num, method = "random")

# Plot
plot(accum, xlab = "Sites", ylab = "No. of species")
```

### Accumulation by year (groups of 5 years)

```{r accumulation_year}
# Funzione per creare la matrice sito × specie per un anno
make_matrix <- function(df_year) {
  df_year |>
    group_by(cellcode20, species) |>
    summarise(count = n(), .groups = "drop") |> # conteggio osservazioni
    pivot_wider(names_from = species, values_from = count, values_fill = 0) |>
    column_to_rownames("cellcode20") |>
    as.matrix()
}

# Lista degli anni
dfo <- dfo |>
  mutate(
    year_group = paste0(
      floor(date_year / 5) * 5,
      "-",
      floor(date_year / 5) * 5 + 4
    )
  )
dfo$year_group[dfo$year_group == "2020-2024"] <- "2020-2025"
dfo$year_group[dfo$year_group == "2025-2029"] <- "2020-2025"


# Funzione per creare matrice sito × specie con conteggi
make_matrix <- function(df_group) {
  df_group |>
    group_by(cellcode20, species) |>
    summarise(count = n(), .groups = "drop") |>
    pivot_wider(names_from = species, values_from = count, values_fill = 0) |>
    mutate(cellcode20 = paste0('cellcode', cellcode20)) |>
    column_to_rownames("cellcode20") |>
    as.matrix()
}

# Lista dei gruppi
groups <- sort(unique(dfo$year_group))
accum_list <- list()

for (grp in groups) {
  mat_num <- make_matrix(dfo |> filter(year_group == grp))
  accum_list[[grp]] <- specaccum(mat_num, method = "random")
}

# Preparare dati per ggplot
plot_data <- bind_rows(
  lapply(names(accum_list), function(grp) {
    data.frame(
      sites = accum_list[[grp]]$sites,
      species = accum_list[[grp]]$richness,
      se = accum_list[[grp]]$sd,
      year_group = grp
    )
  }),
  .id = NULL
)

# Plot con ggplot
ggplot(plot_data, aes(x = sites, y = species, color = factor(year_group))) +
  geom_line(linewidth = 1) +
  geom_ribbon(
    aes(ymin = species - se, ymax = species + se, fill = factor(year_group)),
    alpha = 0.2,
    color = NA
  ) +
  labs(
    x = "\nNo. cells",
    y = "No. of species\n",
    color = "Years",
    fill = "Years",
    title = ""
  ) +
  theme(legend.position = 'top', legend.direction = 'horizontal')
```

Extrapolated Species Richness in a Species Pool

```{r extrapolated_richness}
pool <- poolaccum(mat_num)
#summary(pool, display = "chao")
plot(pool)
```

```{r norare}
# eliminazione dall'analisi delle specie con meno di 50 occorrenze totali.
listaSpecie <- dfo |>
  count(species) |>
  filter(n > 50) |>
  pull(species)

dfo <- dfo |>
  filter(species %in% listaSpecie)
```

## Linear trends

Plot del numero di celle in cui la specie è stata osservata nel corso degli anni. Il dato non tiene conto dello sforzo di ricerca.

```{r linear_trend, fig.height=5, fig.width=7}
# Numero di siti per specie e anno
species_sites <- dfo |>
  group_by(species, date_year) |>
  summarise(n_sites = n_distinct(cellcode20), .groups = "drop")

sp <- listaSpecie[1]

odoTrend <- function(sp) {
  species_sites |>
    filter(species == sp) |>
    ggplot(aes(x = date_year, y = n_sites)) +
    geom_smooth(method = 'lm', col = 'forestgreen') +
    stat_regline_equation() +
    geom_line(linewidth = 1) +
    geom_point() +
    labs(x = "", y = "No. sites", title = sp) +
    theme(plot.title = element_text(face = 'italic'))
  #filename <- paste0("trend/lm_", gsub(" ", "_", sp), ".pdf")
  #ggsave(filename, width = 7, height = 5)
}

lapply(listaSpecie, odoTrend)

library(broom)
# Regressione lineare per tutte le specie
species_trends <- species_sites |>
  group_by(species) |>
  do(tidy(lm(n_sites ~ date_year, data = .)))

# Seleziona solo le righe relative a date_year e con pendenza negativa
negative_trends <- species_trends |>
  filter(term == "date_year", estimate < 0) |>
  select(species, estimate, std.error, statistic, p.value)

negative_trends
```

## Sampling effort

Per tenere conto anche del differente sforzo di copertura delle celle del territorio nel corso degli anni, il modello lm è stato modificato in glm con una correzione derivante dall'utilizzo di un offset pari al log(n_sites_censiti) per ciascun anno. Il modello normalizza i conteggi per lo sforzo, così che la pendenza stimata per `date_year` rifletta la vera tendenza di espansione o contrazione e non solo la variazione derivante dal differente sforzo di campionamento.

```{r glm_offset}
# n_sites occupati da ciascuna specie per anno
species_sites <- dfo |>
  group_by(species, date_year) |>
  summarise(n_sites = n_distinct(cellcode20), .groups = "drop")

# n_sites monitorati per anno totali
effort_df <- dfo |>
  group_by(date_year) |>
  distinct(cellcode20) |>
  count(date_year, name = 'n_sites_censiti')

species_sites <- species_sites |>
  left_join(effort_df, by = "date_year")

results <- species_sites |>
  group_by(species) |>
  do({
    mod <- glm(
      n_sites ~ date_year,
      family = quasipoisson,
      offset = log(n_sites_censiti),
      data = .
    )
    tidy(mod) # restituisce coefficienti, SE, p-value
  }) |>
  ungroup()

species_trends <- results |>
  filter(term == "date_year") |>
  mutate(
    trend = case_when(
      estimate > 0 ~ "increase",
      estimate < 0 ~ "decrease",
      TRUE ~ "stable"
    )
  )
```

Le specie che mostrano trend negativi significativi nei loro range sono:

```{r negative-trends}
# Seleziona solo le righe con pendenza negativa
negative_trends <- species_trends |>
  filter(term == "date_year", estimate < 0, p.value < 0.05) |>
  select(species, estimate, std.error, statistic, p.value, trend)

print(negative_trends, n = 20)
```

Grafico dei trend significativi

```{r trends, fig.height=12, fig.width=7}
# Grafico a barre con specie ordinate per stima significativa
# Le altre specie sono stabili
species_trends |>
  filter(!is.na(estimate), p.value < 0.05) |>
  ggplot(aes(x = reorder(species, estimate), y = estimate, fill = trend)) +
  geom_col() +
  coord_flip() + # barre orizzontali per leggibilità
  labs(
    x = "",
    y = "glm slope",
    fill = "Trend",
    title = ""
  ) +
  scale_fill_manual(
    values = c(
      "increase" = "forestgreen",
      "stable" = "gray70",
      "decrease" = "red"
    )
  ) +
  theme(legend.position = 'top', axis.text.y = element_text(face = 'italic'))
```

Modello glm(family=quasipoisson) per la stima del numero di celle attese per ciascun anno e analisi degli scarti. I punti rappresentano i valori osservati.

```{r glm_pred, fig.width=12, fig.height=5}
# Generare valori predetti per ciascuna specie
# single species
sp_tmp <- species_sites |>
  dplyr::filter(species == listaSpecie[2])
# mod1 <- glm.nb(n_sites ~ date_year + offset(log(n_sites_censiti)),
#                      data = sp_tmp)
mod2 <- glm(
  n_sites ~ date_year,
  family = poisson,
  offset = log(n_sites_censiti),
  data = sp_tmp
)
mod3 <- glm(
  n_sites ~ date_year,
  family = quasipoisson,
  offset = log(n_sites_censiti),
  data = sp_tmp
)
#mod2;mod3

predicted_sites <- species_sites |>
  drop_na(n_sites, n_sites_censiti, date_year) |>
  group_by(species) |>
  do({
    mod <- glm(
      n_sites ~ date_year,
      family = quasipoisson,
      offset = log(n_sites_censiti),
      data = .
    )
    data.frame(date_year = .$date_year, pred = predict(mod, type = "response"))
  }) |>
  ungroup()

predicted_sites <- predicted_sites |>
  left_join(species_sites)

# Grafici aree-linee per specie
odoTrendE <- function(sp) {
  P <- predicted_sites |>
    filter(species == sp) |>
    mutate(res = n_sites - pred) |>
    ggplot(aes(x = date_year, y = pred)) +
    geom_area(fill = 'forestgreen', alpha = 0.7) +
    geom_segment(
      aes(x = date_year, xend = date_year, y = n_sites, yend = pred),
      linetype = "dashed",
      col = 'forestgreen'
    ) +
    geom_point(aes(y = n_sites), size = 2) +
    labs(x = "", y = "No. sites", title = sp) +
    theme(plot.title = element_text(face = 'italic'))
  R <- predicted_sites |>
    filter(species == sp) |>
    mutate(res = n_sites - pred) |>
    ggplot(aes(x = date_year, y = res)) +
    geom_smooth(col = 'black') +
    geom_line(col = 'forestgreen', size = 1.5) +
    labs(x = "", title = "Residuals", y = '') +
    theme(plot.title = element_text(face = 'italic'))
  P + R
  # filename <- paste0("trend/glm_", gsub(" ", "_", sp), ".pdf")
  # ggsave(filename, width = 13, height = 5)
}
# odoTrendE('Aeshna affinis')
# odoTrendE('Trithemis annulata')

lapply(listaSpecie, odoTrendE)
```

## Uso di TRIM

Il dato utilizzato per la modellistica è il numero di occorrenze per cella per ciascun anno. Utilizzato il Model 2 con Trend lineare.

```{r TRIM}
nomeSp <- listaSpecie[5]

odoTrim <- function(nomeSp) {
  # celle per specie (by year)
  df_occu <- dfo |>
    filter(species == nomeSp) |>
    group_by(date_year, cellcode20, species) |>
    count(name = 'count') #occorrenze

  # celle visitate area di studio (by year)
  df_occuTot <- dfo |>
    as_tibble() |>
    count(date_year, cellcode20, name = 'n_segnalazioni') |>
    mutate(effort = 1 / (n_segnalazioni))

  # stima presenza/pseudo-assenza e celle non visitate
  df_occu <- df_occu |>
    #select(-nTot_occurrences) |>
    left_join(df_occuTot, by = c("cellcode20", "date_year")) |>
    mutate(count = replace_na(count, 0))
  # complete(cellcode20,date_year,
  #            fill = list(presence=NA))

  # Check: at least 3 years
  if (n_distinct(df_occu$date_year) < 3) {
    message("Not enough years for ", nomeSp, " — skipped")
    return(NULL)
  }
  # Check: at least 3 sites
  if (n_distinct(df_occu$cellcode20) < 3) {
    message("Not enough sites for ", nomeSp, " — skipped")
    return(NULL)
  }
  # Try to fit TRIM
  res <- tryCatch(
    {
      # effort / bilanciate rispetto al numero di celle visitate per l'anno
      m1 <- trim(
        count ~ cellcode20 + date_year,
        data = df_occu,
        stepwise = T,
        model = 2,
        changepoints = "all",
        serialcor = F,
        overdisp = TRUE
      )

      m2 <- trim(
        count ~ cellcode20 + date_year,
        data = df_occu,
        stepwise = T,
        weights = 'effort',
        model = 2,
        changepoints = "all",
        serialcor = F,
        overdisp = TRUE
      )
      summary(m1)
      out <- overall(m2)

      out$slope$species = nomeSp
      # Filename
      filename <- paste0("trim/trim_", gsub(" ", "_", nomeSp), ".pdf")
      # Save PDF
      #pdf(filename, width = 7, height = 5)
      layout(matrix(c(1, 2), 1, 2))
      plot(overall(m1), main = paste0(overall(m1)$slope$meaning))
      plot(overall(m2), main = paste0("w: ", overall(m2)$slope$meaning))
      title(nomeSp, line = -1, outer = TRUE)

      #plot(overall(m3), main = paste0(nomeSp,' - ',overall(m3)$slope$meaning))
      #dev.off()
      #message("Completed: ", nomeSp)
      return(out)
    },
    error = function(e) {
      message("Error for ", nomeSp, ": ", e$message)
      return(NULL)
    }
  )
  return(res)
}

# # test su singole specie
# odoTrim("Aeshna mixta")
# odoTrim(listaSpecie[48])
results <- lapply(listaSpecie, odoTrim)
```

```{r trim_tab}
# Tabella con tutte le specie e relativi plot
results_df <- do.call(bind_rows, lapply(results, function(x) x$slope))
gt(results_df) |>
  fmt_number(
    columns = where(is.numeric),
    decimals = 2
  )
#write.csv(results_df,'trim/trimResults.csv')
```

## Modelli di occupancy con unmarked

### Modello colext

Il modello utilizzato è del tipo Dynamic occupancy models [colext](https://cran.r-project.org/web/packages/unmarked/vignettes/colext.html). La formula impiegata è `colext(~1, ~1, ~1, ~effort, umf2` e considera una p in funzione dell'effort e una ψ (probabilità di occupazione), gamma (probabilità di colonizzazione - in blu), epsilon (probabilità di estinzione in rosso) costanti.

```{r unmarked}
#| eval: false
#| include: false
library(unmarked)
# years <- year_start:2025
#nomeSp <- 'Aeshna affinis'

# effort_vec <- effort_df |>
#   pull(n_sites_censiti)

# celle visitate area di studio
df_occuTot <- dfo |>
  select(date_year, cellcode20) |>
  as_tibble() |>
  count(cellcode20, date_year, name = 'n_occurrences')

# filtro delle specie con meno di 50 records totali
# cfr. (Rapacciuolo et al. 2017)

listaSpecie <- dfo |>
  count(species) |>
  filter(n >= 50) |>
  pull(species)


nomeSp <- listaSpecie[45]


occProb <- function(nomeSp) {
  #print(nomeSp)

  # celle delle specie
  df_occu <- dfo |>
    filter(species == nomeSp) |>
    select(date_year, species, cellcode20) |>
    as_tibble() |>
    count(cellcode20, species, date_year, name = 'n_occurrences')

  df_occu |>
    group_by(date_year) |>
    summarise(totOccurrences = sum(n_occurrences))

  # lista delle celle idonee
  df_suit <- df_occu |> distinct(cellcode20) |> pull()

  #filtro sulle celle totali
  df_occuTot_sp <- df_occuTot |> filter(cellcode20 %in% df_suit)
  # df_occuTot |>
  #   group_by(date_year) |>
  #   summarise(totOccurrences=sum(n_occurrences)) |>
  #   print(n=30)

  effort_vec <- df_occuTot_sp |>
    group_by(date_year) |>
    summarise(n = sum(n_occurrences)) |>
    # distinct(cellcode20) |>
    # count(date_year) |>
    pull(n)

  # stima presenza/pseudo-assenza e celle non visitate
  occupafun <- function(df.occu) {
    df_occ <- df_occuTot_sp |>
      select(-n_occurrences) |>
      left_join(df_occu, by = c("cellcode20", "date_year")) |>
      mutate(presence = replace_na(n_occurrences, 0)) |>
      mutate(presence = ifelse(presence > 0, 1, 0)) |>
      select(cellcode20, date_year, presence) |>
      complete(cellcode20, date_year, fill = list(presence = NA))
    return(df_occ)
  }

  # if (nomeSp == "Trithemis annulata") {
  #   df_sp <- df_sp |> filter(date_year > 2016)
  #   effort_vec <- effort_vec[13:21] # ATTENZIONE SE CAMBIA year_start
  #   years <- 2017:2025
  # }

  df_sp <- occupafun(df_occu)
  df_sp |>
    group_by(date_year) |>
    count(presence)

  detection_matrix <- df_sp |>
    pivot_wider(
      names_from = date_year,
      values_from = presence,
      values_fill = NA
    ) |>
    arrange(cellcode20)
  # Conversione in oggetto umf
  y <- as.matrix(detection_matrix[, -1])
  effort_matrix <- matrix(
    rep(
      scale(effort_vec), # con l'aumento delle segnalazioni la prob di rilevamento aumenta
      each = nrow(y)
    ),
    nrow = nrow(y)
  )
  rownames(y) <- detection_matrix$cellcode20
  umf <- unmarkedFrameOccu(y = y, obsCovs = list(effort = effort_matrix))
  fm <- occu(~effort ~ 1, data = umf)

  years_vec <- factor(min(df_occuTot$date_year):max(df_occuTot$date_year))
  years_mat <- matrix(
    years_vec,
    nrow(effort_matrix),
    length(years_vec),
    byrow = TRUE
  )
  umf2 <- unmarkedMultFrame(
    y = y,
    yearlySiteCovs = list(year = years_mat),
    obsCovs = list(effort = effort_matrix),
    numPrimary = length(years_vec)
  )
  # summary(umf2)

  fm2 <- colext(~1, ~year, ~year, ~effort, umf2, method = 'BFGS')
  #summary(fm2)

  # backTransform(fm2, type="psi")
  # confint(backTransform(fm2, type="psi"))
  # backTransform(fm2, type="ext")

  occ_values <- fm2@projected.mean["occupied", , drop = F]
  rownames(occ_values) <- nomeSp
  colnames(occ_values) <- years_vec

  return(data = occ_values)
}

# listaSpecie
# occProb("Sympetrum depressiusculum")
results <- map(listaSpecie, occProb)
all_species_df <- map_df(
  results,
  ~ as.data.frame(.x) %>% rownames_to_column("species")
)

all_species_df <- all_species_df |>
  pivot_longer(cols = -species, names_to = 'year', values_to = 'psi') |>
  mutate(year = as.numeric(year))
```

```{r unmarked_plot, fig.height=5, fig.width=12}
#| eval: false
#| include: false
occu.plot <- function(nomeSp) {
  plot1 <- all_species_df |>
    filter(species == nomeSp) |>
    ggplot(aes(year, psi)) +
    geom_smooth(col = 'black') +
    geom_point(size = 4) +
    # geom_line(aes(y=gamma), col='steelblue',
    #           size = 1,
    #           alpha=0.4) +
    #           geom_line(aes(y=epsilon), col='red',
    #           size = 1,
    #           alpha=0.4) +
    labs(
      title = nomeSp,
      x = ""
    ) +
    ylim(0, 1) +
    scale_color_viridis_d(direction = -1) +
    theme_minimal(base_size = 13) +
    theme(
      legend.position = 'none',
      plot.title = element_text(face = 'italic'),
      axis.text.x = element_text(angle = 45, vjust = 1, hjust = 1)
    )

  plot1
}
listaSpecie

nomeSp = 'Aeshna isoceles'
occu.plot(nomeSp)

map(listaSpecie, occu.plot)
```

## Modello Bayesiano

```{r}
library(nimble)
# https://www.youtube.com/watch?v=kmMZpG4jK4k&t=192s
library(coda)

# source('R-Script/baseDati.R')
nomeSp = 'Trithemis annulata'

odoBayes <- function(nomeSp) {
  # 1. PREPARAZIONE DATI
  all_cells <- sort(unique(dfo$cellcode20))
  all_years <- sort(unique(dfo$date_year))

  # Matrice di rilevamento (y)
  y_matrix <- dfo %>%
    filter(species == nomeSp) %>%
    count(cellcode20, date_year, name = 'n_occurrences') %>%
    complete(
      # includi anche le celle mai occupate dalla specie
      cellcode20 = all_cells,
      date_year = all_years,
      fill = list(n_occurrences = 0)
    ) %>%
    mutate(detection = ifelse(n_occurrences > 0, 1, 0)) %>%
    pivot_wider(
      id_cols = cellcode20,
      names_from = date_year,
      values_from = detection
    ) %>%
    column_to_rownames("cellcode20") %>%
    as.matrix()

  # Matrice dello sforzo
  effort_matrix <- dfo %>%
    count(cellcode20, date_year, name = 'tot_occurrences') %>%
    complete(
      cellcode20 = all_cells,
      date_year = all_years,
      fill = list(tot_occurrences = 0)
    ) %>%
    pivot_wider(
      id_cols = cellcode20,
      names_from = date_year,
      values_from = tot_occurrences
    ) %>%
    column_to_rownames("cellcode20") %>%
    as.matrix()

  # Standardizzazione corretta (vettoriale per evitare attributi scale)
  effort_vec <- as.numeric(effort_matrix)
  effort_std_mat <- matrix(
    (effort_vec - mean(effort_vec)) / sd(effort_vec),
    nrow = nrow(y_matrix),
    ncol = ncol(y_matrix)
  )

  # Covariata Anno (vettore atomico per NIMBLE)
  anni_num <- as.numeric(colnames(y_matrix))
  year_std <- as.vector(scale(anni_num))

  # Dati e Costanti
  nim_data <- list(
    y = y_matrix,
    effort = effort_std_mat,
    year = year_std
  )

  nim_constants <- list(
    n_sites = nrow(y_matrix),
    n_years = ncol(y_matrix)
  )

  # 2. DEFINIZIONE MODELLO
  code <- nimbleCode({
    # PRIORS
    alpha_psi ~ dnorm(0, sd = 2)
    beta_year_psi ~ dnorm(0, sd = 2)
    alpha_p ~ dnorm(0, sd = 2)
    beta_effort ~ dnorm(0, sd = 2)
    beta_year_p ~ dnorm(0, sd = 2)

    # LIKELIHOOD
    for (i in 1:n_sites) {
      for (t in 1:n_years) {
        # Occupancy
        logit(psi[i, t]) <- alpha_psi + beta_year_psi * year[t]
        z[i, t] ~ dbern(psi[i, t])

        # Detection
        logit(p[i, t]) <- alpha_p +
          beta_effort * effort[i, t] +
          beta_year_p * year[t]
        mu[i, t] <- z[i, t] * p[i, t]
        y[i, t] ~ dbern(mu[i, t])
      }
    }

    # DERIVED
    for (t in 1:n_years) {
      mean_psi[t] <- ilogit(alpha_psi + beta_year_psi * year[t])
    }
    mean_p <- ilogit(alpha_p)
  })

  # 3. INIZIALIZZAZIONE
  # Importante: z deve essere 1 se y è 1
  z_init <- y_matrix
  z_init[is.na(z_init)] <- 0

  inits <- list(
    alpha_psi = 0,
    beta_year_psi = 0,
    alpha_p = 0,
    beta_effort = 0,
    beta_year_p = 0,
    z = z_init
  )

  # 4. ESECUZIONE
  model <- nimbleModel(
    code,
    constants = nim_constants,
    data = nim_data,
    inits = inits
  )
  c_model <- compileNimble(model)

  mcmc_conf <- configureMCMC(
    model,
    monitors = c(
      'alpha_psi',
      'beta_year_psi',
      'alpha_p',
      'beta_effort',
      'mean_psi'
    )
  )
  mcmc <- buildMCMC(mcmc_conf)
  c_mcmc <- compileNimble(mcmc, project = model)

  samples <- runMCMC(
    c_mcmc,
    niter = 10000,
    nburnin = 2000,
    nchains = 3,
    samplesAsCodaMCMC = TRUE
  )

  # 5. RUN MCMC
  set.seed(123)
  samples <- runMCMC(
    c_mcmc,
    niter = 10000,
    nburnin = 2000,
    nchains = 3,
    thin = 5,
    samplesAsCodaMCMC = TRUE
  )

  # 6. CALCOLO DIAGNOSTICHE (R-hat)
  rhat_values <- gelman.diag(samples, multivariate = FALSE)
  rhat_df <- as.data.frame(rhat_values$psrf)

  # 7. RISULTATI E SALVATAGGIO
  # Creiamo una lista con tutto ciò che è importante
  risultati_finali <- list(
    specie = nomeSp,
    summary = summary(samples),
    rhat = rhat_df,
    samples = samples # opzionale: salva i campioni completi
  )

  # Crea la cartella di output se non esiste
  if (!dir.exists("output_bayes")) {
    dir.create("output_bayes")
  }

  # Salva in formato RDS (il nome del file include il nome della specie)
  file_rds <- paste0("output_bayes/risultati_", nomeSp, ".rds")
  saveRDS(risultati_finali, file = file_rds)

  message(paste("Statistiche salvate in:", file_rds))

  # 8. PLOT TREND (Output visivo)
  anni_num <- as.numeric(colnames(y_matrix))
  mean_psi_cols <- grep("mean_psi", colnames(as.matrix(samples)))
  mean_psi_samples <- as.matrix(samples)[, mean_psi_cols]

  est <- colMeans(mean_psi_samples)
  ci <- apply(mean_psi_samples, 2, quantile, probs = c(0.025, 0.975))

  # Generazione del grafico
  plot(
    anni_num,
    est,
    type = "l",
    pch = 16,
    ylim = c(0, 1),
    xlab = "Year",
    ylab = "Occupancy",
    main = paste("Trend Bayesiano:", nomeSp)
  )
  lines(anni_num, ci[1, ], lty = 2, col = "blue")
  lines(anni_num, ci[2, ], lty = 2, col = "blue")
  polygon(
    c(anni_num, rev(anni_num)),
    c(ci[1, ], rev(ci[2, ])),
    col = rgb(0, 0, 1, 0.05),
    border = NA
  )

  # La funzione restituisce il grafico a video e il file su disco
}
# odoBayes('Sympetrum depressiusculum')
# odoBayes('Sympetrum sanguineum')
# odoBayes('Trithemis annulata')

map(listaSpecie, odoBayes)
```