---
title: "occupancyOdonata20k"
author: "Gianandrea La Porta"
date: "2025-01-19"
format: 
  html:
    theme: cosmo
    code-fold: true
    code-fold-default: true
    toc: true
execute:
  warning: false
  message: false
  echo: fenced
editor: source
editor_options: 
  chunk_output_type: console
---

## Libraries

```{r libraries}
dir.create('input', showWarnings = FALSE)
#dir.create('output', showWarnings = FALSE)
#dir.create('plots', showWarnings = FALSE)
dir.create('R-script', showWarnings = FALSE)
library(rtrim)
library(pacman)
p_load(tidyverse, gt, skimr, ggpubr, rstatix, openxlsx, scales, patchwork)
theme_set(theme_bw(base_size = 14))
```

Campi del dataset di partenza filtrato per cellcode2020 (grid 20km):

```{r import data}
year_start <- 2005

dfo <- read_csv('input/datasetSegnalazioni_R20251106.csv')
dfo <- dfo |> rename_with(tolower)
dfo <- dfo |>
  filter(
    date_year >= year_start,
    date_year < 2026,
    code == 'Continental',
    !is.na(cellcode20)
  )
dfo <- dfo |>
  rename(species = latin_taxon)
glimpse(dfo) #View(dfo)
```

```{r nomiSpecie}
# rinominare specie
# dfo |> distinct(species) |> arrange() |> pull()
dfo$species[dfo$species == 'Sympetrum fonscolombei'] <- 'Sympetrum fonscolombii'
dfo$species[
  dfo$species == 'Calopteryx splendens caprai'
] <- 'Calopteryx splendens'
dfo$species[
  dfo$species == 'Calopteryx splendens splendens'
] <- 'Calopteryx splendens'
dfo$species[dfo$species == 'Calopteryx virgo padana'] <- 'Calopteryx virgo'
dfo$species[
  dfo$species == 'Calopteryx virgo meridionalis'
] <- 'Calopteryx virgo'
dfo$species[dfo$species == 'Calopteryx virgo virgo'] <- 'Calopteryx virgo'
dfo$species[dfo$species == 'Gomphus flavipes'] <- 'Stylurus flavipes'
dfo$species[dfo$species == 'Lestes viridis'] <- 'Chalcolestes viridis'
dfo$species[dfo$species == 'Lestes virens vestalis'] <- 'Lestes virens'
dfo$species[
  dfo$species == 'Onychogomphus forcipatus unguiculatus'
] <- 'Onychogomphus forcipatus'
dfo$species[
  dfo$species == 'Onychogomphus forcipatus forcipatus'
] <- 'Onychogomphus forcipatus'
dfo$species[dfo$species == 'Oxygastra curtisi'] <- 'Oxygastra curtisii'
dfo$species[
  dfo$species == 'Cordulegaster bidentata bidentata'
] <- 'Cordulegaster bidentata'
dfo$species[
  dfo$species == 'Orthetrum coerulescens coerulescens'
] <- 'Orthetrum coerulescens'

dfo <- dfo |> filter(!str_detect(species, "sp\\.$|sp\\s|sp$"))
dfo <- dfo |> filter(species != 'No odonata')
```

La serie dati va dal `r min(dfo$date_year)` al `r max(dfo$date_year)`.

## Sampling efforts

Percentuale di celle visitate ogni anno con almeno 1 segnalazione sul totale complessivo di celle calcolato considerando l'intero periodo `r min(dfo$date_year)`-`r max(dfo$date_year)`.

```{r 'sampling_effort'}
# totale celle
ncell <- dfo |>
  distinct(cellcode20) |>
  count() |>
  pull()

# celle monitorate x anno
cells <- dfo |>
  group_by(date_year) |>
  distinct(cellcode20)

cells |>
  count(date_year) |>
  mutate(p = n / ncell) |>
  ggplot(aes(date_year, p)) +
  geom_area(fill = 'forestgreen', alpha = 0.6) +
  labs(y = 'no. cells\n', x = '') +
  scale_y_continuous(labels = percent_format())
```

## Accumulation curves

```{r sites-species}
mat <- dfo |>
  group_by(cellcode20, species) |>
  summarise(count = n(), .groups = "drop") |>
  pivot_wider(names_from = species, values_from = count, values_fill = 0) |>
  mutate(cellcode20 = paste0('cellcode', cellcode20)) |>
  column_to_rownames('cellcode20')
mat_num <- as.matrix(mat)

# Curva di accumulazione usando i conteggi (abbondanza)
library(vegan)
accum <- specaccum(mat_num, method = "random")

# Plot
plot(accum, xlab = "Sites", ylab = "No. of species")
```

### Accumulation by year (groups of 5 years)

```{r accumulation_year}
# Funzione per creare la matrice sito × specie per un anno
make_matrix <- function(df_year) {
  df_year |>
    group_by(cellcode20, species) |>
    summarise(count = n(), .groups = "drop") |> # conteggio osservazioni
    pivot_wider(names_from = species, values_from = count, values_fill = 0) |>
    column_to_rownames("cellcode20") |>
    as.matrix()
}

# Lista degli anni
dfo <- dfo |>
  mutate(
    year_group = paste0(
      floor(date_year / 5) * 5,
      "-",
      floor(date_year / 5) * 5 + 4
    )
  )
dfo$year_group[dfo$year_group == "2020-2024"] <- "2020-2025"
dfo$year_group[dfo$year_group == "2025-2029"] <- "2020-2025"


# Funzione per creare matrice sito × specie con conteggi
make_matrix <- function(df_group) {
  df_group |>
    group_by(cellcode20, species) |>
    summarise(count = n(), .groups = "drop") |>
    pivot_wider(names_from = species, values_from = count, values_fill = 0) |>
    mutate(cellcode20 = paste0('cellcode', cellcode20)) |>
    column_to_rownames("cellcode20") |>
    as.matrix()
}

# Lista dei gruppi
groups <- sort(unique(dfo$year_group))
accum_list <- list()

for (grp in groups) {
  mat_num <- make_matrix(dfo |> filter(year_group == grp))
  accum_list[[grp]] <- specaccum(mat_num, method = "random")
}

# Preparare dati per ggplot
plot_data <- bind_rows(
  lapply(names(accum_list), function(grp) {
    data.frame(
      sites = accum_list[[grp]]$sites,
      species = accum_list[[grp]]$richness,
      se = accum_list[[grp]]$sd,
      year_group = grp
    )
  }),
  .id = NULL
)

# Plot con ggplot
ggplot(plot_data, aes(x = sites, y = species, color = factor(year_group))) +
  geom_line(linewidth = 1) +
  geom_ribbon(
    aes(ymin = species - se, ymax = species + se, fill = factor(year_group)),
    alpha = 0.2,
    color = NA
  ) +
  labs(
    x = "\nNo. cells",
    y = "No. of species\n",
    color = "Years",
    fill = "Years",
    title = ""
  ) +
  theme(legend.position = 'top', legend.direction = 'horizontal')
```

Extrapolated Species Richness in a Species Pool

```{r extrapolated_richness}
pool <- poolaccum(mat_num)
#summary(pool, display = "chao")
plot(pool)
```

```{r norare}
# eliminazione dall'analisi delle specie con meno di 50 occorrenze totali.
listaSpecie <- dfo |>
  count(species) |>
  filter(n > 50) |>
  pull(species)

specieEscluse <- dfo |>
  count(species) |>
  filter(n <= 50) |>
  pull(species)

dfo <- dfo |>
  filter(species %in% listaSpecie)
```

## Linear trends

Plot del numero di celle in cui la specie è stata osservata nel corso degli anni. Il dato non tiene conto dello sforzo di ricerca.

```{r linear_trend, fig.height=5, fig.width=7}
#| eval: true
#| include: true

# Numero di siti per specie e anno
species_sites <- dfo |>
  group_by(species, date_year) |>
  summarise(n_sites = n_distinct(cellcode20), .groups = "drop")

sp <- listaSpecie[1]

odoTrend <- function(sp) {
  species_sites |>
    filter(species == sp) |>
    ggplot(aes(x = date_year, y = n_sites)) +
    geom_smooth(method = 'lm', col = 'forestgreen') +
    stat_regline_equation() +
    geom_line(linewidth = 1) +
    geom_point() +
    labs(x = "", y = "No. sites", title = sp) +
    theme(plot.title = element_text(face = 'italic'))
  #filename <- paste0("trend/lm_", gsub(" ", "_", sp), ".pdf")
  #ggsave(filename, width = 7, height = 5)
}

#lapply(listaSpecie, odoTrend)

library(broom)
# Regressione lineare per tutte le specie
species_trends <- species_sites |>
  group_by(species) |>
  do(tidy(lm(n_sites ~ date_year, data = .)))

# Seleziona solo le righe relative a date_year e con pendenza negativa
negative_trends <- species_trends |>
  filter(term == "date_year", estimate < 0) |>
  select(species, estimate, std.error, statistic, p.value)

negative_trends
```

## Sampling effort

Per tenere conto anche del differente sforzo di copertura delle celle del territorio nel corso degli anni, il modello lm è stato modificato in glm con una correzione derivante dall'utilizzo di un offset pari al log(tot_occurrences) per ciascun anno. Il modello normalizza i conteggi per lo sforzo, così che la pendenza stimata per `date_year` rifletta la vera tendenza di espansione o contrazione e non solo la variazione derivante dal differente sforzo di campionamento.

```{r glm_offset}
#| eval: false
#| include: false

# 1. PREPARAZIONE DATI
all_cells <- sort(unique(dfo$cellcode20))
all_years <- sort(unique(dfo$date_year))

# Matrice dello sforzo
effort_df <- dfo %>%
  count(cellcode20, date_year, name = 'tot_occurrences') %>%
  complete(
    cellcode20 = all_cells,
    date_year = all_years,
    fill = list(tot_occurrences = 0)
  )
# specie test
# nomeSp <- listaSpecie[1]

glmSpecies <- function(nomeSp) {
  y_df <- dfo %>%
    filter(species == nomeSp) %>%
    count(cellcode20, date_year, name = 'n_occurrences') %>%
    complete(
      # includi anche le celle mai occupate dalla specie
      cellcode20 = all_cells,
      date_year = all_years,
      fill = list(n_occurrences = 0)
    ) %>%
    mutate(detection = ifelse(n_occurrences > 0, 1, 0))

  species_sites <- merge(y_df, effort_df)

  model_offset <- glm(
    detection ~ date_year + offset(log(tot_occurrences + 1)),
    family = binomial,
    data = species_sites
  )

  sp_results <- tidy(model_offset)
  sp_results$species = nomeSp
  return(sp_results)
}

#glmSpecies(listaSpecie[5])
results <- map(listaSpecie, glmSpecies) |> list_rbind()

species_trends <- results |>
  filter(term == "date_year") |>
  mutate(
    trend = case_when(
      estimate > 0 ~ "increase",
      estimate < 0 ~ "decrease",
      TRUE ~ "stable"
    )
  )
```

Le specie che mostrano trend negativi significativi nei loro range sono:

```{r negative-trends}

# Seleziona solo le righe con pendenza negativa
negative_trends <- species_trends |>
  filter(term == "date_year", estimate < 0, p.value < 0.05) |>
  select(species, estimate, std.error, statistic, p.value, trend)

print(negative_trends, n = 20)
```

Grafico dei trend significativi

```{r trends, fig.height=12, fig.width=7}

# Grafico a barre con specie ordinate per stima significativa
# Le altre specie sono stabili
species_trends |>
  filter(!is.na(estimate), p.value < 0.05) |>
  ggplot(aes(x = reorder(species, estimate), y = estimate, fill = trend)) +
  geom_col() +
  coord_flip() + # barre orizzontali per leggibilità
  labs(
    x = "",
    y = "glm slope",
    fill = "Trend",
    title = ""
  ) +
  scale_fill_manual(
    values = c(
      "increase" = "forestgreen",
      "stable" = "gray70",
      "decrease" = "red"
    )
  ) +
  theme(legend.position = 'top', axis.text.y = element_text(face = 'italic'))
```

## Modelli di occupancy con unmarked

### Modello colext

Il modello utilizzato è del tipo Dynamic occupancy models [colext](https://cran.r-project.org/web/packages/unmarked/vignettes/colext.html). La formula impiegata è `colext(~1, ~year, ~year, ~effort, umf` e considera una p in funzione dell'effort e una ψ (probabilità di occupazione), gamma (probabilità di colonizzazione - in blu), epsilon (probabilità di estinzione in rosso) costanti.

```{r unmarked}
#| eval: true
#| include: true
#| label: unmarked
library(unmarked)

listaSpecie <- dfo |>
  count(species) |>
  filter(n >= 50) |>
  pull(species)

nomeSp <- listaSpecie[45]
dfo$cellcodeX <- dfo$cellcode20

source('R-script/occuProb.R')

# listaSpecie
# occProb("Sympetrum sanguineum")
# occProb("Aeshna isoceles")
# occProb("Trithemis annulata")
occProb("Sympetrum sanguineum")
ggsave('Symsan_un20k.pdf', height = 6, width = 8)
# results <- map(listaSpecie, occProb)
```

## Modello Bayesiano

```{r}
#| eval: true
#| include: true
#| label: bayesian occupancy model
#| message: false
#| warning: false
# https://www.youtube.com/watch?v=kmMZpG4jK4k&t=192s

library(nimble)
library(coda)

# source('R-Script/baseDati.R')
# nomeSp = 'Trithemis annulata'

# 1. PREPARAZIONE DATI COMUNI
all_cells <- sort(unique(dfo$cellcode20))
all_years <- sort(unique(dfo$date_year))

# matrice di campionamento
effort_matrix <- dfo %>%
  count(cellcode20, date_year, name = 'tot_occurrences') %>%
  complete(
    cellcode20 = all_cells,
    date_year = all_years,
    fill = list(tot_occurrences = NA)
  ) %>%
  pivot_wider(
    id_cols = cellcode20,
    names_from = date_year,
    values_from = tot_occurrences
  ) %>%
  column_to_rownames("cellcode20") %>%
  as.matrix()

dfo$cellcodeX <- dfo$cellcode20

source('R-script/odoBayes.r')

# odoBayes('Sympetrum depressiusculum')
# odoBayes('Sympetrum sanguineum',50)
# odoBayes('Somatochlora metallica')
# odoBayes('Trithemis annulata','50')
# odoBayes('Aeshna isoceles','50')
odoBayes("Sympetrum sanguineum")
ggsave('Symsan_ba20k.pdf', height = 6, width = 8)
#map(listaSpecie, odoBayes)
```
