---
title: "occupancyOdonata20k"
author: "Gianandrea La Porta"
date: "2025-01-13"
format: 
  html:
    theme: cosmo
    code-fold: true
    code-fold-default: true
    toc: true
execute:
  warning: false
  echo: fenced
editor: source
editor_options: 
  chunk_output_type: console
---

## Libraries

```{r libraries}
dir.create('input', showWarnings = FALSE)
#dir.create('output', showWarnings = FALSE)
#dir.create('plots', showWarnings = FALSE)
dir.create('R-script', showWarnings = FALSE)
library(rtrim)
library(pacman)
p_load(tidyverse, gt, skimr, ggpubr, rstatix, openxlsx, scales, patchwork)
theme_set(theme_bw(base_size = 14))
```

Campi del dataset di partenza filtrato per cellcode2020 (grid 20km):

```{r import data}

nomeSp <- 'Sympetrum depressiusculum'

  # 1. PREPARAZIONE DATI
  all_cells <- sort(unique(dfo$cellcode20))
  all_years <- sort(unique(dfo$date_year))

  # Matrice di rilevamento (y)
  y_matrix <- dfo %>%
    filter(species == nomeSp) %>%
    count(cellcode20, date_year, name = 'n_occurrences') %>%
    complete(
      # includi anche le celle mai occupate dalla specie
      cellcode20 = all_cells,
      date_year = all_years,
      fill = list(n_occurrences = 0)
    ) %>%
    mutate(detection = ifelse(n_occurrences > 0, 1, 0)) %>%
    pivot_wider(
      id_cols = cellcode20,
      names_from = date_year,
      values_from = detection
    ) %>%
    column_to_rownames("cellcode20") %>%
    as.matrix()

  # Matrice dello sforzo
  effort_matrix <- dfo %>%
    count(cellcode20, date_year, name = 'tot_occurrences') %>%
    complete(
      cellcode20 = all_cells,
      date_year = all_years,
      fill = list(tot_occurrences = 0)
    ) %>%
    pivot_wider(
      id_cols = cellcode20,
      names_from = date_year,
      values_from = tot_occurrences
    ) %>%
    column_to_rownames("cellcode20") %>%
    as.matrix()

  # Standardizzazione vettoriale
  effort_vec <- as.numeric(effort_matrix)
  effort_std_mat <- matrix(
    (effort_vec - mean(effort_vec)) / sd(effort_vec),
    nrow = nrow(y_matrix),
    ncol = ncol(y_matrix)
  )

  # Covariata Anno
  anni_num <- as.numeric(colnames(y_matrix))
  year_std <- as.vector(scale(anni_num))
```


```{r}
library(unmarked)

# 1. Prepariamo year_std come variabile per le transizioni annuali
# Creiamo un dataframe dove ogni riga (sito) ha la sequenza degli anni
n_siti <- nrow(y_matrix)
n_anni <- ncol(y_matrix)

# Creiamo una matrice degli anni (standardizzati) con dimensioni siti x anni
year_mat <- matrix(rep(year_std, each = n_siti), 
                   nrow = n_siti, 
                   ncol = n_anni)

# 2. Ricostruiamo il frame includendo year_std nelle yearlySiteCovs
umf <- unmarkedMultFrame(
  y = y_matrix,
  yearlySiteCovs = list(
    effort = effort_std_mat,
    year_idx = year_mat      # Ora il modello troverà 'year_idx'
  ),
  numPrimary = n_anni
)

# 3. Esecuzione del modello corretta
# Nota: usiamo year_idx per colonizzazione ed estinzione
m1 <- colext(
  psiformula = ~1,            
  gammaformula = ~year_idx,   # Tasso di colonizzazione influenzato dall'anno
  epsilonformula = ~year_idx, # Tasso di estinzione influenzato dall'anno
  pformula = ~effort,         
  data = umf
)

summary(m1)
```


```{r}
library(ggplot2)

# Estraiamo le stime "smoothed"
# sm è un array con dimensioni: [stato, sito, anno]
# Lo stato 1 è "non occupato", lo stato 2 è "occupato"
sm <- smoothed(m1)

# Estraiamo la riga "occupied" che contiene già le medie annuali
occ_values <- as.numeric(sm["occupied", ])

# Creiamo il dataframe per il grafico
df_plot <- data.frame(
  Anno = anni_num,
  Occupancy = occ_values
)

library(ggplot2)

ggplot(df_plot, aes(x = Anno, y = Occupancy)) +
  geom_line(color = "steelblue", linewidth = 1) +
  geom_point(color = "steelblue", size = 3) +
  # Aggiungiamo una linea di regressione morbida per vedere il trend generale
  geom_smooth(method = "loess", color = "red", linetype = "dashed", se = FALSE, alpha = 0.5) +
  scale_y_continuous(limits = c(0, 1), labels = scales::percent) +
  labs(
    title = paste("Occupancy:", nomeSp),
    subtitle = "Valori medi 'smoothed'",
    x = "",
    y = "Occupancy"
  ) +
  theme_minimal()